【裁判字號】    98,家簡,41
【裁判日期】    981106
【裁判案由】    給付生活扶養費
【裁判全文】
臺灣臺北地方法院民事判決              98年度家簡字第41號
原      告    丁○○
訴訟代理人    陳化義律師
被      告    甲○○
被      告
兼法定代理人  丙○○
被      告    乙○○
共      同
訴訟代理人    黃英哲律師
上列當事人間請求給付生活扶養費事件，本院於民國98年10月28
日言詞辯論終結，判決如下：
    主  文
原告之訴及假執行之聲請均駁回。
訴訟費用由原告負擔。
    事實及理由
一、原告主張：被告與伊為夫妻，被告之後被法院宣告為禁治產
    人後，並由女兒丙○○擔任監護人，然被告既與伊結婚，自
    應負扶養義務。又被告係國軍中校八級退伍，依法每半年可
    領退休俸新臺幣（以下同）207,462元，並加每半年可領年
    節慰問金50,471元，合計每半年可領到257,933元，因以上
    之款，自97年1月28日至98年7月1日為止，已獲撥款723,328
    元，依法原告可受分配二分之一即361,664元，但因被告甲○○生病住院未能領出，故應由其監護人即被告領出分配，
    如故意不為領出，應由被告負責給付以求解決等語，並聲明
    ：（一）被告丙○○、乙○○應領取被告甲○○如附表之退
    休金及年節慰問金新臺幣723,328元，將其中新臺幣361,664
    元給付原告，並自起訴狀送達之日起，至給付之日止，按年
    息百分之五計算之利息，(二)請准宣告假執行。
二、被告則以：被告甲○○對原告丁○○之法定扶養義務，亦即
    民法第1116條之1規定之夫妻互負扶養之義務。則本件被告
    丙○○、乙○○與原告間既無夫妻關係存在，亦無民法第
    1114條規定之各種親屬關係，明顯對原告而言，並非其所起
    訴主張之扶養義務人，原告對被告丙○○、乙○○所為本件
    起訴，自有當事人不適格之違法。又原告復主張：「但因被
    告甲○○生病住院未能領出，故應由其監護人即被告領出分
    配」云云，然被告乙○○並非甲○○之監護人，乃為原告所
    不爭執之事實，就此以言，被告乙○○更為不適格之當事人
    ，事屬無疑。又原告丁○○原係大陸地區人民，其於90 年7
    月4日先與一名老榮民吳澤峰在大陸結婚，因而於94年2月24
    日入境臺灣；嗣95年6月7日吳澤峰過世後，原告又與另一名
    高齡80餘歲之老榮民王文典過從甚密，待原告於95年9月19
    日取得臺灣之身份證後，旋即於95年10月20日要求王文典將
    其名下財產預立遺囑與伊，並於96年7月23日王文典過世後
    就王文典名下財產之歸屬而與行政院國軍退除役官兵輔導委
    員會榮民服務處起訴興訟（案號：96年度家訴字第126號）
    ；惟該件官司仍在進行中，被告丁○○即又於同年12月27
    日與本件被告甲○○辦理結婚登記，並且以夫妻贈與為原因
    ，取得甲○○原有台北市○○街216巷5號6樓房地不動產之
    所有權，另外原告起訴狀所載其住處台北市○○路○段109
    巷69號房屋，亦可能為原告名下所有之財產。以此而言，原
    告已取得二名老榮民之遺產，名下復擁有一至二戶房屋之財
    產，若謂其不能維持生活，顯屬無稽！再者，原告不過年僅
    43歲，身心健全，又有台灣之身分證，可合法工作，自非無
    謀生能力之人。另被告甲○○如負擔對丁○○之扶養義務者
    ，將陷入不能維持自己生活之困境，蓋據保守估算，甲○○
    每月固定支出之必要維生費用合計至少為4萬3仟6佰元，然
    而目前甲○○每月均需要一班8小時之看護，費用已預付到
    今年十月底，但以甲○○只會日益衰敗之身體狀況，日後看
    護時間勢必將會增加，其相關之看護費、醫療費等支出金額
    ，勢必將會大幅成長，此項情形猶尚未加以計算在內。再者
    ，雖被告甲○○每半年可領取退役俸207,462元，每壹年有
    年終慰問金50,471元，然而原告所主張已撥款之系爭97年01
    月28日年終慰問金及97年07月01日退役俸，俱係存入甲○○
    所開戶之台北信維郵局00000000000000帳戶內，而該帳互之
    郵政存簿及印鑑章卻是在原告實力支配占有中，此從原告可
    提出原證二儲金簿內容影本，足見此項事實所在。是以身為
    甲○○監護人之被告丙○○對於上開257,933元存款，根本
    就未能取得實際上管理支配權力。又民國98年上半年應撥給
    之退役俸及年終慰問金，因為原告不願交出甲○○之身分證
    及年終慰問金領款通知單，以致於無法向後備司令部辦理發
    放，故而原告所主張已撥款之系爭98年01月28日年終慰問金
    及98年01月01日退役俸二筆款項，實際上根本就尚未發放而
    不存在。因此，甲○○之固定收入金額，能否維持其生活與
    延續生命所需，尚有重大疑慮，如果還要強求甲○○負擔對
    丁○○之扶養義務，實屬力有未逮之難。又原告丁○○必須
    先行配合交付甲○○之金融機構存摺暨其印鑑章、身分證、
    不動產所有權狀給監護人丙○○，始能要求甲○○給付扶養
    費等語，資為抗辯。並聲明：(一)原告之訴及其假執行之聲
    請均駁回；(二)如受不利之判決，請准供擔保免為假執行，
三、不爭執之事實：
（一）被告甲○○為禁治產人，且呈現植物人狀態，現於蘇澳榮
      民醫院療養中。
（二）原告為被告之配偶。
（三）原告具有工作能力。
（四）原告生病後，僅給過一次看護費用一萬元，除此之外，沒
      有給過任何錢。
（五）被告乙○○並非甲○○之監護人
四、得心證之理由：
（一）原告係被告之配偶，已如前述，被告甲○○對原告丁○○
      負有法定扶養義務，民法第1116條之1定有明文。惟以受
      扶養權利者，以不能維持生活而無謀生能力者為限，且因
      負擔扶養義務而不能維持自己生活者，免除其義務。但受
      扶養權利者為直系血親尊親屬或配偶時，減輕其義務。民
      法第1117條及第1118條亦分別定有明文。查原告現仍有工
      作能力，沒有殘障，四肢健全，且擁有台北市○○區○○
      街216巷5號6樓，面積218.4平方公尺之房屋一棟，且另有
      台北市○○區○○段三小段375號，面積28.55平方公尺土
      地一筆，及台北市○○區○○段三小段377號，面積6.5平
      方公尺之土地一筆，此有本院依職權調取稅務電子閘門財
      產所得調件明細表在卷可稽，顯能維持生活，此外，原告
      亦自承具有謀生能力，已如前述。而被告甲○○現因植物
      人狀態而受有禁治產宣告，目前仍在蘇澳榮民醫院療養中
      ，亦已如前述，並無照顧自己之能力，且每月仍須有醫療
      費用之支出，又被告係國軍中校八級退伍，依法每半年可
      領退休俸207,462元，並加每半年可領年節慰問金50,471
      元，合計每半年可領到257,933元，然此仍僅足以維持現
      在之生活，若仍給予原告，被告甲○○即不能維持自己生
      活，原告為被告之配偶，此時本應負擔扶養被告之義務，
      其至今並未至醫院照顧，且僅給過一次看護費用一萬元，
      除此之外，沒有給過任何錢，依前開規定，原告自無享有
      受扶養之權利，從而，原告請求被告甲○○給付新臺幣
      361,644元，即不應准許。
（二）又被告丙○○、乙○○與原告並非夫妻關係，即令丙○○
      為被告甲○○之法定代理人，其亦不當然對於原告負有夫
      妻間之扶養義務，被告乙○○並非甲○○之監護人，自當
      然對於原告不負有夫妻間之扶養義務，從而，原告對被告
      丙○○、乙○○請求給付扶養費用，即屬無據。
（三）綜上，原告本件之請求，為無理由，應予駁回。
五、本件事證已臻明確，兩造間其餘主張及舉證，經本院審酌後
    認與判決之結果不生影響，不再逐一論列，附此敘明。
六、至原告敗訴部分，其假執行之聲請，因訴之駁回而失所依據
    ，應併予駁回。
七、訴訟費用負擔之依據：民事訴訟法第78條。
中    華    民    國    98    年    11    月    6     日
                  家事庭  法  官  彭南元
以上正本係照原本作成。
如對本判決上訴，須於判決送達後20日內向本院提出上訴狀。
中    華    民    國    98    年    11    月    6     日
                          書記官  尹遜言

司法院資訊處製作；財團法人民間司法改革基金會備份。
